【裁判字號】    92,簡上,197
【裁判日期】    921028
【裁判案由】    給付票款
【裁判全文】
臺灣臺北地方法院民事判決                        九十二年度簡上字第一九七號
    上  訴  人  崇雅國際文化事業股份有限公司
    法定代理人  甲○○
    訴訟代理人  乙○○律師
    被 上 訴人  丙○○
    訴訟代理人  江來盛律師
右當事人間請求給付票款事件，上訴人對於中華民國九十二年二月二十六日本院新店
簡易庭九十一年度簡字第六九六號第一審判決提起上訴，本院於民國九十二年十月七
日言詞辯論終結，判決如左：
    主      文
上訴駁回。
第二審訴訟費用由上訴人負擔。
    事      實
甲、上訴人方面：
  一聲明：
    (一)原判決廢棄。
    (二)駁回被上訴人在第一審之訴。
  二陳述：除與原判決記載相同者，茲予引用外，補稱：
    (一)被上訴人自稱從海鴻國際股份有限公司（下稱海鴻公司）取得上訴人所簽發如
      附表所示支票（下稱系爭支票），惟系爭支票背面未經海鴻公司背書，故為背
      書不連續，被上訴人不得主張票據權利。
    (二)訴外人即被上訴人之夫巫佑豐將荃通科技有公司（原名荃通紙業有限公司，下
      稱荃通公司）負責人變更為訴外人余志堅即避不見面，致上訴人聲請之支付命
      令無法送達，另為規避票據發票人基於原因關係所為抗辯，將渠持有之系爭支
      票轉交給被上訴人，被上訴人基於與巫佑豐之夫妻關係，自屬明知荃通公司不
      出貨及溢收貨款之事實，其取得系爭支票係出於惡意，且無相當對價，不得享
      有票據上之權利亦不得享有優於其前手即荃通公司之權利。
    (三)被上訴人於原審所提二十筆匯款資料，其中三筆金額分別為十五萬元、五十萬
      元及一百一十八萬元係巫佑豐匯款與訴外人聯強國際股份有限公司（下稱聯強
      公司），與被上訴人所辯貼現給海鴻公司毫無關係，被上訴人亦未加以說明。
      且其餘十七筆匯款金額其中一筆為訴外人蔡廷新所匯之八十四萬元，另一筆為
      巫佑豐所匯之一百萬元，均非被上訴人之資金，又所剩之十五筆款項每筆除了
      匯款給海鴻公司之日期無一與系爭十四紙支票相當者外，各筆匯款金額均遠超
      過系爭十四紙支票之面額數倍之上，有違常理。而上開二十筆匯款發生於九十
      年四月至九月短短半年期間，金額高達一千二百萬元，顯非被上訴人自有資金
      或收入，如係其本人或巫佑豐之資金或收入，荃通公司即可向被上訴人夫妻貼
      現，應不致於面臨退票停止營業之命運，又該二十筆匯款中有四筆係巫佑豐所
      匯，被上訴人竟執為渠本人之匯款，足見被上訴人與巫佑豐夫妻間資金混用之
      現象，被上訴人係惡意取得系爭支票甚明。
    (四)被上訴人於原審提出海鴻公司「代董事長」毛宗華之票貼證明書，惟查該證明
      書並非海鴻公司之法定代理人所出具，所謂代董事長毛宗華究何許人及有無代
      理權均無從查考，其真實性令人懷疑，且該證明書係提及錦繡文化公司及宋小
      姐之支票，顯與上訴人無關，亦無法證明被上訴人所主張貼現資金流程。
    (五)再上訴人與荃通公司當初於九十年三月二十六日簽訂電腦買賣合約時，荃通公
      司即開立面額三百八十萬元之本票乙紙，雙方於合約書第八條約定如荃通公司
      於八個月內無法履行本合約即出貨完畢時，上訴人即得兌現該本票（合約書載
      明為支票，惟荃通公司實際上所開立者為本票），準此，荃通公司於系爭支票
      到期前已停止供貨，上訴人自得提示上開本票以抵充違約金並彌補其損害，上
      訴人已於去年七月初停止營業，致未能注意，乃於本件上訴補為抵銷之主張。
  三證據：除援用第一審所提證據外，補提本票、台北市政府營利事業登記證、巫佑
    豈
乙、被上訴人方面：
  一聲明：如主文第一項所示。
  二陳述：除與原判決記載相同者，茲予引用外，補稱：
    (一)於九十年三月間訴外人毛宗華與楊珠成與上訴人公司簽訂電腦採購合約，數量
      量二百台，金額三百八十萬元，當時係以荃通紙業有限公司之名義與上訴人定
      約，當時荃通公司之負責人為余志堅，毛宗華與楊珠城持前揭與上訴人公司訂
      立之電腦採購合約前來邀請巫佑豐加入成為股東，嗣荃通公司因欠稅及退票致
      債信不佳，無法向銀行請領票據、辦理融資貸款，乃由海鴻公司承接合約，荃
      通公司之負責人先後由余志堅、賴瑞杰、朱玉玟擔任，巫佑豐未曾擔任荃通公
      司負責人，故上訴人稱巫佑豐將上訴人所開之故意交給被上訴人，被上訴人係
      因惡意取得系爭支票，洵屬臆測之詞。
    (二)上訴人公司與荃通公司又於九十年八月二十八日訂立ＰＤＡ記事機買賣合約，
      由電腦交易改為ＰＤＡ交易，當時荃通公司負責人為賴瑞杰，嗣該契約因前述
      原因由海鴻公司承接，上訴人要求荃通公司開立面額三百八十萬元、受款人上
      訴人公司之本票乙紙，並要求海鴻公司背書，衡情若海鴻公司未承接前述電腦
      交易合約，自無背書負票據責任之理。
    (三)被上訴人已提出匯款與海鴻公司之電匯單，由於海鴻公司係從事電腦組裝銷售
      交易，故必須向上游廠商聯強公司購買電腦周邊配備，而貨款亦是海鴻公司向
      被上訴人要求融資墊付貨款，而其他為被上訴人直接匯款與海鴻公司之證明，
      且海鴻公司並非僅將上訴人公司之支票持向被上訴人貼現借款，尚以其他票據
      持向被上訴人票貼借款。
    (四)退萬步言，即使巫佑豐當時係海鴻公司負責人，亦不可能任由巫佑豐擅將支
      票無償交付被上訴人，否則巫佑豐恐涉及刑法侵占罪責，上訴人空言主張  被
      上訴人係無償取得支票，未盡舉證證明之責，抗辯無理由。
  三證據：除援用第一審所提證據外，補提電腦買賣合約書、ＰＤＡ記事機買賣合約
    書、本票、誠泰銀行代收款項記錄簿為證。
    理      由
一本件被上訴人起訴主張：海鴻公司自九十年四月十日起持上訴人公司開立之如附表
  所示十四紙支票（下稱系爭支票）向伊貼現以週轉資金，伊收到系爭支票後，乃將
  貼現款項匯至海鴻公司帳戶，詎經伊提示前揭支票竟遭存款不足及拒絕往來為由退
  票，迭經催討，上訴人仍置之不理，為此訴請上訴人給付一百四十七萬七千七百七
  十元及如附表所示各票面金額分別自如附表所示利息起算日起至清償日止，按週年
  利率百分之六計算之利息。
二上訴人則以：伊公司與荃通科技有公司（原名稱荃通紙業有限公司，其負責人巫佑
  豐為被上訴人之夫）於九十年三月二十六日簽訂電腦購買合約，計二百台，總價為
  三百八十萬元。嗣荃通公司出貨三十一台電腦給伊公司後，即於九十年八月二十七
  日與伊公司協商，並於九十年八月二十八日再度簽訂買賣合約書，荃通公司同意伊
  公司以上餘額更換購買荃通公司現有ＣＴ－１０８１型ＰＤＡ產品，每台含稅為五
  千一百二十四元，並約定於九十年九月十日交付二百台，其餘於九十年九月三十日
  前交貨完成。詎荃通公司僅出貨一百四十台給伊公司即未再出貨，惟伊公司至九十
  一年七月份已支付荃通公司一百六十八萬八千九百元，扣除荃通公司已交付之電腦
  三十一台共五十八萬九千元及ＰＤＡ一百四十台共七十一萬七千三百六十元，合計
  一百三十萬六千三百六十元之貨款後，伊公司實已溢付三十八萬二千五百四十元。
  惟巫佑豐竟將伊公司所開系爭支票交由被上訴人向伊公司起訴主張票款，被上訴人
  顯係惡意且無相當對價取得上開支票，伊公司自無支付票款之理。又被上訴人貼現
  之說不實在，蓋被上訴人匯款給聯強公司、海鴻公司，均非本件電腦交易之當事人
  ，匯款金額、日期與伊公司開立之系爭支票不符，顯非基於貼現目的與被上訴人有
  資金往來。再被上訴人自稱從海鴻公司取得系爭支票，惟系爭支票背面未經海鴻公
  司背書，故為背書不連續，被上訴人不得主張票據權利。且伊公司得提示荃通公司
  所簽立本票以抵充違約金及賠償損害，伊公司亦得對被上訴人主張抵銷等語，資為
  抗辯。
三查上訴人簽發系爭支票交與荃通公司作為購買電腦及ＰＤＡ之價金，嗣由被上訴人
  取得系爭支票，其中編號一至十二號之支票屆期提示均遭存款不足及拒絕往來為由
  退票等事實，業據被上訴人提出支票及退票理由單及上訴人提出買賣合約書、ＰＤ
  Ａ記事機買賣合約書為證，復為兩造所不爭執，自堪信為真實。
四上訴人雖辯稱被上訴人自陳從海鴻公司取得系爭支票，然系爭支票背面未經海鴻公
  司背書，故為背書不連續云云。惟按背書之連續者，即票據之背書在形式上，除第
  一次之背書人為受款人外，第二次以下背書之背書人均為各該前一背書之被背書人
  ，而遞次銜接，以至於最後之執票人，並無間斷之謂。又按空白背書之匯票，得依
  匯票之交付轉讓之，票據法第三十二條第一項定有明文，該項規定依同法第一百四
  十四條規定於支票準用之。查本件系爭支票之受款人為荃通公司，並經荃通公司空
  白背書，是系爭支票之背書自形式觀之自屬連續，且荃通公司既為空白背書，如荃
  通公司以系爭支票透過海鴻公司向被上訴人貼現，海鴻公司本得不予背書而直接轉
  讓與被上訴人，亦就系爭支票背書之連續不生影響，上訴人此部分所辯尚無足採。
五又按發票人應照支票文義擔保支票之支付，發票人雖於提示期限經過後，對於執票
  人仍負責任，票據法第一百二十六條、第一百三十四條分別定有明文。且甲種存款
  戶被列入拒絕往來戶，並經金融機關向該存款戶予以通知者，即應認該存款戶與金
  融機關間委託付款之委任關係，業因終止而消滅。此際金融機關就該拒絕往來戶簽
  發之支票，已無付款之義務，則其支票屆期必無從兌現，則被上訴人就附表編十三
  、十四示所示支票雖屆期未經提示，依上所述，自仍得請求發票人即上訴人給付票
  款，合先敘明。
六上訴人另辯稱被上訴人取得系爭支票係出於惡意且無相當對價，故不得享有票據上
  之權利，上訴人亦得以得對抗其前手之事由對抗被上訴人云云。則本件兩造爭執之
  點首在被上訴人取得系爭支票是否係因惡意或無相當對價？
  (一)按票據債務人不得以自己與發票人或執票人之前手間所存抗辯之事由對抗執票人
    。但執票人取得票據出於惡意者，不在此限。以惡意或有重大過失取得票據者，
    不得享有票據上之權利。無對價或以不相當之對價取得票據者，不得享有優於其
    前手之權利。票據法第十三條、第十四條固有規定。惟票據行為，為不要因行為
    ，執票人不負證明關於給付之原因之責任，如票據債務人主張執票人取得票據出
    於惡意或詐欺時，則應由該債務人負舉證之責（最高法院六十四年台上字第一五
    四０號判例參照。是本件上訴人抗辯被上訴人取得系爭支票係出於惡意且無相當
    對價，自應由其就該有利於己之事實負舉證之責。
  (二)上訴人主張被上訴人係因惡意且無相當對價取得系爭支票，無非以：被上訴人為
    荃通公司負責人巫佑豐之妻，自明知上訴人與荃通公司間之買賣合約原委，且被
    上訴人陳稱係海鴻公司向其貼現而交付系爭支票，就其資金交付並未為相當之舉
    證為據。然查，上訴人簽發系爭支票交與荃通公司用以支付電腦及ＰＤＡ買賣價
    金，嗣荃通公司再將系爭支票交與海鴻公司之負責人巫佑豐持以向被上訴人票貼
    借款週轉，業據巫佑豐在原審到庭陳述綦詳（見原審卷第二十頁），並據被上訴
    人提出誠泰銀行跨行入戶電匯回單、台中商業銀行入戶電匯通知單、彰化銀行匯
    款回條聯、電腦買賣合約書、ＰＤＡ記事機買賣合約書、誠泰銀行代收款項紀錄
    簿為證。上訴人雖辯以：被上訴人所提二十筆匯款資料，其中三筆金額分別為十
    五萬元、五十萬元及一百一十八萬係巫佑豐匯款給不相干之聯強公司，另有二筆
    各為蔡廷新所匯之八十四萬元及巫佑豐所匯之一百萬元，顯非被上訴人之資金，
    且各筆匯款日期、金額及總金額與系爭支票之發票日、票面金額及總金額並不相
    符，不能證明有貼現之事實云云。然查，被上訴人所提匯款資料金額縱扣除形式
    與本件當事人無關部分之款項，仍遠高於系爭支票之總額，且被上訴人陳稱海鴻
    公司尚以其他客票貼現，即難以匯款總金額與支票總金額不符，遽謂被上訴人未
    貼現與海鴻公司。又票貼借款，借款日與發票日本即不會相符，否則逕行請求給
    付票款即可，何須票貼換現？且以票據貼現只須票據金額總數足供擔保借款，亦
    無須依各紙支票面額分筆借貸相同款金額之款項，上訴人執此否認上訴人曾就系
    爭支票票貼借款，委無足取。又夫妻為各自獨立之法律主體，要難以巫佑豐為海
    鴻公司及荃通公司之負責人，被上訴人為巫佐豐之妻，即在無其他相當證明之情
    形下，論斷被上訴人取得系爭支票係出於惡意。準此，上訴人辯稱被上訴人係因
    惡意且無相當對價而取得系爭支票，並未為相當之證明，所辯顯乏依據。
  (三)至上訴人另辯稱依其給付貨款荃通公司貨款一百六十八萬八千九百元，扣除荃通
    公司已交付電腦及ＰＤＡ價款合計一百三十萬六千三百六十元，上訴人已溢付三
    十八萬二千五百四十元，又荃通公司於系爭支票到期前已停止供貨，上訴人亦得
    提示荃通公司所開立金額三百八十萬元之本票以抵充違約金並彌補其損害，上訴
    人得以上開事由對抗被上訴人云云。惟上訴人主張被上訴人係惡意取得系爭支票
    ，並未舉證以實其說，依票據法第十三條前段規定，上訴人不得以自己與執票人
    即被上訴人之前手間所存抗辯之事由對抗被上訴人，是其此部分所辯亦無足採。
七又本件事證已臻明確，兩造其餘攻擊防禦方法，於本判決結果不生影響，爰不一一
  論述，併此敘明。
八綜上所述，被上訴人本於票據之法律關係請求上訴人給付一百四十七萬七千七百七
  十元及如附表所示各票面金額分別自如附表所示利息起算日起至清償日止，按週年
  利率百分之六計算之利息，為有理由，應予准許。原審判命上訴人如數給付，並依
  職權宣告假執行，於法並無不合。上訴意旨指摘原判決不當，求予廢棄改判，為無
  理由，應予駁回其上訴。
據上論結：本件上訴為無理由，依民事訴訟法第四百三十六條之一第三項、第四百四
十九條第一項、第七十八條，判決如主文。
中      華      民      國    九十二    年      十      月    二十八    日
                                        民事第四庭審判長法      官  林勤綱
                                                        法      官  洪于智
                                                        法      官  劉又菁
右為正本係照原本作成
如對本判決上訴，須於判決送達後二十日內向本院提出上訴狀，同時表明上訴理由，
上訴理由須以適用法規顯有錯誤且所涉及之法律見解具有原則上之重要性為限，經本
院許可後提起第三審上訴；如已於本判決宣示後送達前提起上訴者，應於判決送達後
十日內補具上訴理由（均須按他造當事人之人數附繕本）。
中      華      民      國    九十二    年      十      月    二十九    日
                                                        法院書記官  楊勝欽


司法院資訊處製作；財團法人民間司法改革基金會備份。
